臺灣高等法院臺南分院民事判決　九十三年度上易字第二○五號　　 Ｋ
　　　上　訴　人　英坦數位科技股份有限公司
　　　法定代理人　丙　○　○
　　　上　訴　人　乙　○　○
　　　　　　　　　甲　○　○
　　　訴訟代理人　鄭　世　賢　律師
　　　被 上訴 人　丁　○　○.
　　　訴訟代理人　柯　淵　波　律師
右當事人間請求侵權行為損害賠償事件，上訴人對於中華民國九十三年十月四日臺灣
臺南地方法院第一審判決（九十三年度訴字第二一三號）提起上訴，本院於九十四年
一月四日言詞辯論終結，判決如左：
    主      文
上訴駁回。
第二審訴訟費用由上訴人連帶負擔。
    事      實
甲、上訴人方面：
一、聲明：求為判決：(一)原判決廢棄。(二)被上訴人在第一審之訴駁回。
二、陳述：除與原判決記載相同者，茲引用之外，補稱：
　(一)原審判決認為被上訴人無與有過失，被上訴人是借殘障人士開設公司，鑽法律漏
　　洞，應負與有過失責任。
  (二)民法第二十六條規定：「法人於法令限制內，有享受權利、負擔義務之能力。」
    ，公司法第十三條第一項前段規定：「公司不得為他公司無限責任股東或合夥事
　　業之合夥人。」，上訴人英坦數位科技股份有限公司（以下稱英坦公司）與被上
　　訴人成立合夥契約無效，亦無對該合夥契約生有任何權利及義務，故上訴人英坦
　　公司應不負任何侵權行為損害賠償之責。
  (三)公司法第二十三條所稱之「公司負責人」，係指公司法第八條所列舉者，與被上
    訴人簽立系爭合夥契約之人為訴外人曾信權，當時擔任上訴人英坦公司之總經理
    ，亦屬公司負責人，上訴人甲○○僅係英坦公司之代表人，未對於公司業務之執
　　行有違反法令致被上訴人受有損害之行為，上訴人甲○○不應負公司法第二十三
　　條之侵權行為責任。
  (四)上訴人乙○○於系爭合夥契約成立後，始成為英坦公司之代表人，並非當時之「
    公司負責人」，不負公司法第二十三條之損害賠償責任。雖其曾陪同曾信權與被
    上訴人簽立合夥契，收受面額共計新台幣（下同）七十五萬元之支票二紙，唯其
    僅係幫上訴人英坦公司兼作會計業務而已。
三、證據：援用第一審所提證據。
乙、被上訴人方面：
一、聲明：求為判決：駁回上訴。
二、陳述：除與原判決記載相同者，茲引用之外，補陳：
　(一)上訴人英坦公司為數位科技股份公司，所營事業範圍包含軟體銷售或服務等範圍
　　。上訴人甲○○原為上訴人英坦公司人之董事長，上訴人乙○○原為公司董事，
　　均為上訴人英坦公司負責人，對於公司法相關條文或主管機關函示應為特別注意
　　及有知悉必要，卻無視公司法第十三條第一項前段之限制規定，由上訴人甲○○
　　、乙○○及訴外人曾信權代表上訴人英坦公司，與被上訴人簽訂系爭合約，合資
　　銷售樂透一０二軟體，使上訴人英坦公司為該合夥事業之合夥人，該上訴人二人
　　對於上訴人公司業務之執行，顯有違背法令。況兩造合夥事業如因經營而受有利
　　潤，被上訴人亦不得本於無效契約請求上訴人給付利潤，對於被上訴人而言，自
　　屬受有損害，被上訴人依據公司法第二十三條第二項規定，請求上訴人甲○○、
　　乙○○及英坦公司三人，對被上訴人所受損害負連帶賠償責任，自屬有據。
　(二)上訴人甲○○、乙○○於執行業務時已有上開違反法令情事，而兩造約定之合夥
    事業，原為上訴人公司所營事業範圍，且合約之簽訂及簽約後合夥事業之進行均
    由上訴人公司主導，合約書亦為上訴人英坦公司提出，該公司資本額達一千萬元
    ，規模非小，竟未注意合約內容已違反公司法規定，顯有重大疏失。由合約書所
    載條文及內容觀之，雙方合作條件、終止合約權限、賠償、合意管轄、合約修改
    等事項，均有明確規定，應係由具有相當法律知識之人所擬，竟仍違反法律強制
    規定，又如何責難未具法律背景之被上訴人亦能知悉或特別注意。被上訴人並無
    與有過失之情事，不應減輕上訴人之責任。
三、證據：援用第一審所提證據。
丙、本院依職權向原審調閱該院九十二年度訴字第一００九號請求履行契約民事卷宗。
    理    由
一、上訴人英坦公司之董事長，已變更為丙○○，有其提出之公司基本資料查詢表可
　　按，丙○○聲請承受訴訟，核無不合，應予准許。
二、被上訴人主張，上訴人甲○○、乙○○均為上訴人英坦公司之負責人，於民國（
　　下同）九十一年六月間，代表英坦公司與被上訴人簽訂契約，約定合夥經營「樂
　　透一０二軟體銷售」，被上訴人已依約交付七十五萬元，英坦公司已押製、銷售
　　該軟體三千五百六十套，依約被上訴人可得利潤五十三萬四千元，上開契約因違
　　反公司不得為合夥人之規定無效，伊受有上開出資及利潤之損害，扣除其銷售軟
　　體利潤應分給上訴人英坦公司之四萬九千元後，伊受有一百二十三萬五千元之損
　　害，爰依公司法第二十三條規定及侵權行為法律關係，請求判決命上訴人連帶如
　　數並加算法定遲延利息給付等語。
三、上訴人則以：英坦公司銷售之系爭軟體數量約一千二百八十六套，其餘係贈品，
　　被上訴人就本件契約無效，亦有過失，應減輕其賠償責任，上訴人甲○○於簽約
　　時僅係代表人，上訴人乙○○於簽約時係辦理會計業務，乃董事，非負責人，簽
　　約後始接任負責人，均不應負賠償責任等語，資為抗辯。
四、被上訴人主張，上訴人英坦公司為數位科技股份公司，所營事業範圍包含軟體銷
　　售或服務，上訴人甲○○於九十一年六月間，為英坦公司之董事長（一審時董事
　　），上訴人乙○○當時擔任公司之董事（一審訴訟時，為董事長），於九十一年
　　六月二十九日，上訴人英坦公司由當時擔任總經理之曾信權、及上訴人乙○○代
　　表，與被上訴人訂立契約，合夥經營「樂透一０二軟體銷售」，被上訴人已交付
　　七十五萬元，嗣上訴人英坦公司與被上訴人間就系爭契約涉訟，該系爭契約已經
　　確定判決認定屬合夥契約，因違反公司法第十三條強制規定無效之事實，已據被
　　上訴人提出契約、原審九十二年訴字第一００九號民事判決各一件為証，且為上
　　訴人所不爭執，堪信為真實。
　　茲被上訴人主張，因契約無效，上訴人應負賠償之責，就其所支出之七十五萬元
　　投資，銷售所得利潤，應連帶給付等情，上訴人則否認其主張，並以前開情詞置
　　辯，是本件應審究者，乃(一)上訴人甲○○、乙○○應否負公司負責人之責任？(二)
    系爭軟體由英坦公司銷售多少套，其利潤若干？(三)被上訴人就契約無效有無與有
    過失，應否減輕上訴人之賠償責任？
五、經查：
  (一)公司法第二十三條第二項明定：「公司負責人對於公司業務之執行，如有違反法
    令致他人受有損害時，對他人應與公司負連帶賠償責任。」，而本條所謂公司負
　　責人，係指公司法第八條所列舉者而言，依公司法第八條規定，本法所稱公司負
　　責人，在股份有限公司，係指董事。查上訴人英坦公司係數位科技股份有限公司
　　，有公司基本資料查詢表附卷可按（原審卷七十三、七十四頁），而上訴人甲○
　　○、乙○○，於九十一年六月間系爭契約訂立時，分別擔任公司之董事長與董事
　　，此為上訴人所不爭執，自屬公司之負責人。而上訴人乙○○不但身擔董事，且
　　簽約時，與時任總經理之曾信權一同至台中與被上訴人簽約，並擔任會計事務，
　　負責收受被上訴人開立之支票，乃實際執行業務之人，其等空言否認非公司負責
　　人云云，自非可採。又英坦公司之營業項目包括資訊軟體服務，有上開查詢表之
　　記載可按，系爭契約既屬有關樂透軟體之銷售，自屬公司之業務執行範圍，事甚
　　明確，則上訴人英坦公司因系爭契約無效，對其負責人業務之執行，因違反法令
　　致被上訴人受有損害應負賠償責任，上訴人英坦公司主張不必負責，亦無可採。
  (二)被上訴人主張兩造簽訂契約後，上訴人英坦公司已銷售該軟體共三千五百六十套
    ，扣除成本，每套利潤三百元，獲利一百零六萬八千元，依約被上訴人可得一半
    即五十三萬四千元一節，上訴人雖不否認，系爭軟體成本每套二十元，每套出售
　　價格三百二十元，但否認售出三千五百六十套。惟查，兩造簽訂合約後，銷售軟
　　體之流程，係由上訴人英坦公司負責押片，並將軟體寄送予北部經銷商之訴外人
　　劉雲海、中部經銷商之被上訴人，及由上訴人英坦公司負責銷售南部及花東地區
　　，故該軟體之發送及銷售情形，顯係上訴人英坦公司最易追蹤及知悉，其所辯無
　　法確認實際銷售數量，與實情顯不相符，已難採信。況兩造間前因本件契約涉訟
　　。即原審九十二年度訴字第一００九號履行契約一案審理時，被上訴人曾提出上
　　訴人英坦公司當時之總經理曾信權，以電子郵件寄予被上訴人之信函載明：「在
　　12/31日前所有銷售一０二的比數紀錄是3560筆*100元是屬於你的獲利‧‧」（
　　見該卷第十一頁證物三）。上訴人於該案審理時，並自承：「我們願意以合約的
　　約定三千五百六十套，每套利潤三百元，‧‧」等語（見該卷第八十二頁）。依
　　上開書面及陳述，顯見上訴人英坦公司已實際上出售該軟體三千五百六十套，可
　　獲利一百零六萬八千元，被上訴人主張若契約有效，被上訴人本應分得利潤五十
　　三萬四千元，應堪認定。
六、按公司負責人對於公司業務之執行，如有違反法令致他人受有損害時，對他人應
    與公司負連帶賠償責任，公司法第二十三條第二項定有明文。此條規定為公司侵
    權行為責任，故公司負責人之行為，需具備民法侵權行為之故意或過失等要件，
　　又違反保護他人法律致生損害於他人者，負損害賠償責任；民法第一百八十四條
　　第二項前段定有明文。本條項乃所謂獨立之侵權行為類型。查公司法第十三條既
　　明文規定，公司不得為合夥事業之合夥人，此項法律乃保障公司之財務結構健全
　　，亦同時保護一般與其交易之大眾，乃屬保護他人之法律。查上訴人英坦公司為
　　數位科技股份公司，上訴人甲○○原為董事長，上訴人乙○○為董事，均係公司
　　負責人，對於公司法相關條文或主管機關函示，自有遵守之義務，其等無視公司
　　法第十三條第一項前段之規定，代表上訴人英坦公司，與被上訴人簽訂系爭合約
　　，銷售樂透一０二軟體，使上訴人英坦公司為該合夥事業之合夥人，就業務之執
　　行違背法令，致契約無效，使被上訴人受有損害。依上開說明，上訴人等應依公
　　司法第二十三條第二項規定，負連帶賠償之責。被上訴人此部分主張，應屬可採
　　。
七、按損害賠償以填補債權人所受損害及所失利益為限，此觀民法第二百十六條第一
　　項規定自明。茲就被上訴人各項請求，分述如下：
  (一)出資七十五萬元部分：被上訴人主張因信任兩造間合約有效，已交付七十五萬元
    予上訴人英坦公司，此為上訴人所不爭執，此部分自受有損害。
  (二)所失利益五十三萬四千元部分：被上訴人主張，上訴人已銷售三千五百六十套軟
    體，伊依約可得五十三萬四千元一節，已如前段所述，應屬可採。此部分亦因該
    合約無效，致被上訴人無法分配，應屬其損害。又被上訴人因在中部地區銷售該
    軟體，得款九萬八千元，上訴人英坦公司可分得四萬九千元，被上訴人願扣除四
    萬九千元，則其所得請求者二項合計為一百二十三萬五千元。
八、至上訴人等又抗辯被上訴人受有高職教育，利用殘障人士之身分設計彩卷商，有
　　相當社會經驗，就本件契約無效應與有過失云云。審酌上訴人英坦公司之事業範
　　圍係軟體服務業，合約之簽訂及簽約後合夥事業之執行，均由上訴人英坦公司主
　　導，合約書係由上訴人英坦公司提出，公司資本額達一千萬元，規模非小，竟未
　　注意合約內容違反公司法規定，顯有重大疏失。又依合約書所載條文及內容觀之
　　，雙方合作條件、終止合約權限、賠償、合意管轄、合約修改等事項，均明確規
　　定，乃具有相當法律知識之人所擬定，竟於擬約之時，違反法律強制規定，又如
　　何責令未具有法律背景之被上訴人能知悉或特別注意。是被上訴人於訂約時，雖
　　稍小有疏失，但程度甚輕，不應減經上訴人之賠償責任，上訴人此部分抗辯，不
　　可採。
九、綜上所述，被上訴人依公司法第二十三條第二項規定及侵權行為法律關係，請求
　　上訴人連帶給付一百二十三萬五千元，及自起訴狀繕本送達翌日（即九十三年四
　　月十三日）起至清償日止，按週年利率百分之五計算之利息，為有理由，應予准
　　許。是則原審判命上訴人如數給付，於法並無不合。上訴意旨指摘原判決不當，
　　求予廢棄改判，為無理由，應予駁回其上訴。
十、據上論結，本件上訴為無理由，依民事訴訟法第四百四十九條第一項、第七十八
    條、第八十五條第二項，判決如主文。
中　　　華　　　民　　　國　　九十四　　年　　　一　　　月　　　十八　　日
　　　　　　　　　　　　　　　　　　臺灣高等法院臺南分院民事第五庭
~B1審判長法官　張　　世　　展
~B2　　　法官　蘇　　清　　恭
~B3　　　法官　吳　　上　　康
右為正本係照原本作成。
不得上訴。
中　　　華　　　民　　　國　　九十四　　年　　　一　　　月　　　十九　　日
~B法院書記官　易　　慧　　玲
